【裁判字號】    99,監宣,28
【裁判日期】    990430
【裁判案由】    監護宣告
【裁判全文】
臺灣臺南地方法院家事裁定              99年度監宣字第28號
聲  請  人  臺南縣私立施恩教養院
法定代理人  丙○○
代  理  人  乙○○
相  對  人  甲○○
上聲請人聲請對甲○○為監護宣告事件，本院裁定如下：
    主      文
宣告甲○○（女，民國○○○年○月○日生，身分證統一編號：
Ｚ000000000號）為受監護宣告之人。
選定臺南縣政府為受監護宣告之人甲○○之監護人。
指定乙○○（女，民國○○○年○月○○日生，身分證統一編號
：Ｚ000000000號）為會同開具財產清冊之人。
聲請程序費用由受監護宣告之人甲○○負擔。
    理      由
一、本件聲請意旨略以：丙○○為聲請人臺南縣私立施恩教養院
    之負責人，相對人甲○○出生後約3個月即由其原名義上父
    母曾耀賢、李春鳳送至聲請人處收容，惟法院嗣後判決確定
    曾耀賢、李春鳳非相對人甲○○之本生父母，相對人因而成
    為孤兒，又相對人甲○○從小患有中度智障、輕度視障等多
    重障礙，致不能為意思表示或受意思表示，或不能辨識其意
    思表示之效果，有中華民國中度多障身心障礙手冊1件可證
    ，爰依民法第14條第1項、第1110條、第1111條第1項及民事
    訴訟法第597條之規定，聲請鈞院准予裁定對相對人甲○○
    為監護之宣告，並選定丙○○為甲○○之監護人等語。
二、按對於因精神障礙或其他心智缺陷，致不能為意思表示或受
    意思表示，或不能辨識其意思表示之效果者，法院得因本人
    、配偶、四親等內之親屬、最近一年有同居事實之其他親屬
    、檢察官、主管機關或社會福利機構之聲請，為監護之宣告
    ，民法第14條第1項定有明文。
三、經查，相對人甲○○之父母不明，而聲請人即臺南縣私立施
    恩教養院為收容甲○○之社會福利機構之事實，有聲請人所
    提戶籍謄本、南縣社身證字第911127號立案證書影本各1 件
    附卷可稽，且經本院依職權向臺南縣政府調取聲請人之組織
    章程，經該府檢附聲請人之組織規程供參，有臺南縣政府99
    年4月1日府社身字第0990076660號函在卷可按，並經聲請人
    代理人到庭陳述明確，是聲請人為本件聲請，自屬合法。又
    查，聲請人主張甲○○從小患有中度智障、輕度視障等多重
    障礙之事實，亦據提出中華民國中度多障身心障礙手冊1 件
    為證，且經本院審驗相對人甲○○之精神狀況，認其現意識
    清楚，但能力有明顯障礙，對外界之反應、思考能力、自己
    行為之利害得失之意思能力及認知、理解判斷能力均有明顯
    缺陷，相對人甲○○無法自己單獨處分財產，此有監護宣告
    訊問筆錄可憑；再斟酌鑑定人即行政院衛生署台南醫院黃隆
    山醫師鑑定結果認定：「6.醫學上的診斷：診斷名：中度智
    能不足。7.日常生活狀況及現在身心狀態：．．．身體狀態
    、精神狀態：一般醫學檢查：個案意識尚清晰狀態，對問話
    尚可回答，但有錯答的現象，四肢尚稱方便可自我行動，大
    小便及個人衛生須他人協助處理。精神檢查方面：個案的注
    意力尚可、判斷能力、對人、時、地的定向感、記憶能力、
    計算能力及抽象思考能力均有明顯缺失。8.有關判斷能力判
    定之意見：不能管理處分自己財產。判斷的根據：個案的認
    知能力有明顯缺陷。9.回復可能性說明：個案之回復可能性
    機率很低。10.鑑定判定及說明：【鑑定結果說明】綜合一般
    醫學檢查及精神檢查之情形，這是一個中度智能不足合併視
    障的個案，個案現在呈明顯的能力障礙，個案自我照顧能力
    呈明顯不足，個案的精神狀態應達不能為意思表示或受意思
    表示。【鑑定判定】(1)基於受鑑定人有其他心智缺陷（智能
    障礙），其程度重大不能管理處分自己的財產，且回復之可
    能性低。(2)其他心智缺陷之程度係不能為意思表示或受意思
    表示，可為監護宣告。」等語，有本院訊問筆錄及監護鑑定
    書在卷可佐。綜上所述，本件相對人甲○○因智能障礙，已
    達不能為意思表示或受意思表示之程度，爰依法宣告甲○○
    為受監護宣告之人。
四、再按受監護宣告之人應置監護人。法院為監護之宣告時，應
    依職權就配偶、四親等內之親屬、最近一年有同居事實之其
    他親屬、主管機關、社會福利機構或其他適當之人選定一人
    或數人為監護人，並同時指定會同開具財產清冊之人。法院
    為前項選定及指定前，得命主管機關或社會福利機構進行訪
    視，提出調查報告及建議，監護之聲請人或利害關係人亦得
    提出相關資料或證據，供法院斟酌；法院選定監護人時，應
    依受監護宣告之人之最佳利益，優先考量受監護宣告之人之
    意見，審酌一切情狀，並注意下列事項：(一)受監護宣告之人
    之身心狀態與生活及財產狀況。(二)受監護宣告之人與其配偶
    、子女或其他共同生活之人間之情感狀況。(三)監護人之職業
    、經歷、意見及其與受監護宣告之人之利害關係。(四)法人為
    監護人時，其事業之種類與內容，法人及其代表人與受監護
    宣告之人之利害關係；照顧受監護宣告之人之法人或機構及
    其代表人、負責人、或與該法人或機構有僱傭、委任或其他
    類似關係之人，不得為該受監護宣告之人之監護人。修正後
    之民法第1110條、第1111條、第1111條之1、第1111條之2定
    有明文。查受監護宣告之人甲○○之父母不詳，聲請人乃聲
    請指定由其法定代理人丙○○擔任受監護宣告之人甲○○之
    監護人，本院為此依職權囑託臺南縣政府派員訪視受監護宣
    告之人甲○○，所得個案綜合性評估略以：「．．．3.綜合
    評估：案主身心狀況良好，理解力尚可，生活起居皆可自行
    打理，只需注意案主盥洗及如廁的的清潔度，有弱視無其他
    疾病。案主出生後不久即被養父母送至施恩教養院，後續養
    父母鮮少來探望案主，故目前為止皆由龔院長為代理人，教
    養院對案主無剝奪其就學權利，亦會時常注意案主身心狀況
    ，對案主的食衣住行各方面，皆能給予適當照顧，並提供醫
    療保健及福利提供諮詢等服務。4.建議事項：綜上所述，案
    主在施恩教養院有獲得良好照顧，因此本府認為龔院長煜棠
    為適合監護之人。」有該府99年4月26日府社身字第0990098
    410號函附之身心障礙者保護事件調查報告在卷可稽；參諸
    前開調查報告雖係建議由聲請人法定代理人丙○○為受監護
    宣告之人甲○○之監護人，惟照護受監護宣告之人之法人或
    機構及其代表人、負責人，或與該法人或機構有僱傭、委任
    或其他類似關係之人，不得為該受監護宣告之人之監護人。
    民法第1111條之2定有明文。考其立法意旨，乃審酌監護人
    須為受監護人管理事務，允宜委由與受監護人無任何利益衝
    突者任之，至於照護受監護宣告之人之法人或機構及其代表
    人、負責人，或與該法人或機構有僱傭、委任或其他類似關
    係之人，其與受監護宣告之人間，容有利益衝突，就該受監
    護宣告之人而言，彼等自不宜擔任監護人。揆諸上揭規定及
    說明，聲請人聲請本院指定由聲請人之法定代理人丙○○擔
    任受監護宣告之人甲○○之監護人，於法即有不合。
五、本院審酌臺南縣政府依身心障礙者權益保障法第2條第1項之
    規定，為身心障礙者權益保障社會福利之主管機關，其有社
    福、法制等專責單位，對身心障礙之病人提供保護、服務及
    照顧等事務最為熟悉，是基於受監護宣告之人甲○○之最佳
    利益考量，本院認由臺南縣政府擔任受監護宣告人甲○○之
    監護人自屬適當之人選，以此，爰選定臺南縣政府為甲○○
    之監護人。又關於會同開具財產清冊之人部分，茲審酌乙○○於臺南縣私立施恩教養院擔任社工，乙○○於本件監護宣
    告事件，與甲○○亦無利害關係，乙○○並表示願意擔任甲○○之會同開具財產清冊之人，此有本院訊問筆錄在卷可稽
    ，則由乙○○擔任會同開具財產清冊之人並無不妥，爰併指
    定乙○○為會同開具財產清冊之人。
六、依民事訴訟法第608條第1項，裁定如主文。
中    華    民    國    99    年    4     月    30    日
                  家事法庭  法  官  林富郎
以上正本證明與原本無異。
如不服本裁定關於選定監護人及指定會同開具財產清冊之人等部
分，應於送達後十日內向本院提出抗告狀（附具繕本），並繳納
抗告費新臺幣壹仟元；其餘關於宣告監護之部分，不得抗告。
中    華    民    國    99    年    4     月    30    日
                            書記官  劉毓如

司法院資訊處製作；財團法人民間司法改革基金會備份。
